臺灣桃園地方法院民事判決　　　　　　 95年度重訴字第310號
原告　戊○○即乙○○
被告　日盛國際租賃股份有限公司
法定代理人　己○○
被告　日盛國際商業銀行股份有限公司
法定代理人　丙○○
前列二人共同
訴訟代理人　許文獻
被　　　告　丁○○
被　　　告　甲○○
上列當事人間請求損害賠償事件，於民國96年5 月24日言詞辯論
終結，本院判決如下：
    主  文
被告丁○○、甲○○應連帶給付原告新台幣貳拾萬元，及自民國
九十五年一月十九日起，至清償日止，按年息百分之五計算之利
息。
原告其餘之訴駁回。
訴訟費用由被告丁○○、甲○○連帶負擔百分之三，餘由原告負
擔。
本件判決第一項於原告以新台幣陸萬柒仟元為被告丁○○、甲○○供擔保後，得假執行。
原告其餘假執行之聲請駁回。
    事實及理由
一、本件被告丁○○、甲○○均未於言詞辯論期日到場，核無民
    事訴訟法第386 條各款所列情形，爰依原告聲請，由其一造
    辯論而為判決。
二、按訴狀送達後，原告不得將原訴變更或追加他訴，但請求之
    基礎事實同一者或擴張或不甚礙被告之防禦及訴訟之終結者
    ，不在此限，民事訴訟法第255條第1項第2款、第7款分別定
    有明文。查本件原告起訴時原請求利息自民國94年8 月8 日
    起算，後減縮自95年1 月19日起算，僅為減縮應受判決事項
    之聲明，應予准許。
三、本件原告起訴主張：被告日盛國際租賃股份有限公司（下稱
    日盛公司）前於94年11月間執由姓名不詳之人偽造原告身分
    與被告丁○○、訴外人東利遊覽車客運有限公司（下稱東利
    公司）於94年8 月8 日共同簽發票面金額新台幣（下同）
    6,369,000 元、受款人為被告日盛國際商業銀行股份有限公
    司（下稱日盛銀行）或其指定人被告日盛公司、未載到期日
    之見票即付之本票1 紙（下稱系爭本票），聲請鈞院94年度
    票字第12277 號裁定准許強制執行在案。惟其從未與被告丁○○及東利公司共同簽發系爭本票，雖其曾因積欠銀行卡債
    ，為辦理債務協商，而將個人之身分證、中國信託銀行存摺
    、權狀及戶籍謄本影本交予被告甲○○委託辦理，然因其負
    債比過高無法通過銀行稽核，惟被告甲○○卻遲未將前開證
    件交還原告。詎被告日盛銀行或其指定人被告日盛公司之人
    員，在未詳查原告身分之真偽及稽核其財務狀況前，竟讓被
    告丁○○、甲○○得以偽造票據、簽名及偽刻印章之方式簽
    發系爭本票，並通過銀行對保程序核貸借款，又據被告日盛
    公司本件訴訟提出被告丁○○與日盛銀行簽定貸款約定書而
    觀，其上連帶保證人欄固有東利公司之簽名及印文，惟系爭
    本票上發票人欄卻僅蓋公司大小章之印文即可辦理貸款，另
    東利公司營業所係設址在台中市卻如何得在門牌桃園縣桃園
    市○○○路○ 段6 號9 樓之1 之處所共同簽發系爭本票等類
    此審查寬鬆情事，足見銀行對保程序明顯有瑕疵，系爭本票
    應為他人偽造。嗣其即訴請法院確認系爭本票債權不存在，
    雖經鈞院以95年度桃簡字第370 號民事判決原告勝訴在案，
    然因被告間以前述共謀偽造票據之行為，故意不法侵害原告
    之權利而牟利，致其知悉遭冒名簽發系爭本票時起，歷時1
    年多訟累影響，身心深受折磨，造成精神不濟，無法集中心
    思工作，故請求被告應賠償慰撫金6,369,000 元。為此，爰
    依侵權行為之法律關係，提起本件訴訟，並聲明：(一)被告應
    連帶給付原告6,369,000 元，及自95年1 月19日起至清償日
    止，按週年利率5%計算之利息。(二)願供擔保，請准為假執行
    之宣告。
四、被告日盛公司、日盛銀行則以：
  (一)被告丁○○於94年8 月間因欲購置車輛，而申請被告日盛公
    司與被告日盛銀行間之策略聯盟專案汽車貸款，被告丁○○
    提示伊個人及原告身分證件及相關財資力證明等資料，以供
    被告日盛公司辦理徵信審核之作業。嗣因被告丁○○申辦之
    車輛貸款送審核准，被告丁○○乃邀同自稱「乙○○」之女
    子擔任連帶保證人，因該姓名不詳之女子外觀與原告之身分
    證照片相似，且又出示原告名下不動產資料，被告日盛公司
    不疑有他，乃與被告丁○○及該名女子簽定相關之貸款約定
    書、車輛動產抵押契約書，並被告丁○○與該名自稱乙○○
    之女子及東利公司共同簽發系爭本票，供擔保債務之履行。
    詎因被告丁○○未給付分期款項，被告日盛公司乃執系爭本
    票向鈞院聲請前案本票裁定，原告方向鈞院提起確認本票債
    權不存在之訴，經鈞院前案判決系爭本票上原告之簽名係遭
    他人偽造，原告自不負票據債務人之責任。
  (二)按侵權行為之客觀要件，首需行為人之侵害行為，造成他人
    權利或利益受有損害，而侵害行為與損害間具有因果關係之
    謂。惟原告於前案確認本票債權不存在訴訟審理中，自承其
    認識被告丁○○，並曾於94年8 月間將個人相關證件影本交
    予被告丁○○熟識之被告甲○○，委託被告甲○○向銀行辦
    理原告個人貸款事宜，致被告丁○○有取得原告證件取信於
    被告日盛公司申辦貸款之機會，而被告丁○○夥同他人持原
    告證件向被告日盛公司公司辦理車輛貸款，已涉有詐欺罪嫌
    ，業經台灣新竹地方法院檢察署檢察官提起公訴，現由台灣
    新竹地方法院審理在案。又被告丁○○迄今仍未依約繳納分
    期款項，致被告日盛公司受有財產上之損害，而被告日盛銀
    行並未執系爭本票向法院聲請本票准許強制執行裁定，且被
    告日盛公司亦未執前開本票裁定聲請對原告之財產為強制執
    行，而無任何侵害原告權利之行為，是原告之請求顯不該當
    。況原告對遭他人冒名簽發系爭本票之不利益行為，已因鈞
    院前案勝訴判決而得加以除去，已無受損害之可能，並原告
    又無其他權利遭受侵害之情事，自應不該當侵權行為之構成
    要件。乃原告竟以訴訟中精神痛苦受有損害為由，向被告日
    盛公司、日盛銀行請求賠償系爭本票上所載之金額，然該票
    載金額與原告精神所受痛苦間實無任何關連，是原告有權利
    濫用之嫌等語。資為抗辯，並聲明：(一)駁回原告之訴及假執
    行之聲請。(二)如受不利判決，願供擔保，請准宣告免為假執
    行。
五、被告丁○○、甲○○均未於言詞辯論期日到場，亦未曾提出
    書狀作何聲明及陳述。
六、本件原告起訴主張：被告丁○○、甲○○於94年8 月8 日向
    被告日盛國際租賃股份有限公司、日盛國際商業銀行股份有
    限公司借款6,369,000 元，被告甲○○竟持原告前交予之身
    分證影本假冒原告乙○○之名義，擔任前揭借款之連帶保證
    人，並於貸款約定書上連帶保證人欄及對保欄內偽造原告「
    乙○○」之簽名，及於被告丁○○所簽發之發票日94年8 月
    8 日、未載到期日、金額陸佰參拾陸萬玖仟元之本票上發票
    人欄下偽造原告「乙○○」之簽名，被告日盛公司同意貸款
    核撥前揭款項之事實，為被告日盛國際租賃股份有限公司、
    日盛國際商業銀行股份有限公司所不爭執。而被告丁○○、
    甲○○二人對於原告上述主張，已於相當時期受合法之通知
    ，而於言詞辯論期日不到場，亦未提出準備書狀爭執，依民
    事訴訟法第280 條第3 項視同自認，是原告此部分之主張堪
    信為真實。
七、本件爭點在被告日盛國際租賃股份有限公司、日盛國際商業
    銀行股份有限公司遭被告甲○○冒用原告之名義為系爭借款
    本票債務之發票人，是否成立侵權行為？
    按因故意或過失，不法侵害他人之權利者，負損害賠償責任
    ，民法第184 條第1 項前段定有明文。本件經查：
    １、本件被告丁○○、甲○○二人冒用原告之姓名，簽發本
        票，向被告日盛國際租賃股份有限公司、日盛國際商業
        銀行股份有限公司借款，嗣發覺原告非本票發票人，被
        告日盛國際租賃股份有限公司、日盛國際商業銀行股份
        有限公司二人即喪失對原告之票據追索權，是被告日盛
        國際租賃股份有限公司、日盛國際商業銀行股份有限公
        司二人係本件本票借款之被害人，應可認定。
    ２、本件被告日盛國際租賃股份有限公司、日盛國際商業銀
        行股份有限公司雖於對保時未確實核對證件，致遭被告
        丁○○、甲○○二人冒用原告之姓名，是本件被告日盛
        國際租賃股份有限公司、日盛國際商業銀行股份有限公
        司二人係因不作為（未確實核對證件），而產生本件結
        果。惟查：並無法律規定借款時，貸與人於借款時需核
        對借用人之身份證件。且依公序良俗由法律全體之目的
        精神觀之，貸與人亦無此義務，是被告日盛國際租賃股
        份有限公司、日盛國際商業銀行股份有限公司二人既無
        此作為義務，其等不作為，即無違法性，亦即不符合上
        開侵權行為之「不法侵害」要件，本件就被告日盛國際
        租賃股份有限公司、日盛國際商業銀行股份有限公司二
        人部分不成立侵權行為。
八、本件被告丁○○、甲○○二人共同於系爭本票上偽造原告之
    簽名，將使原告有受票據追索之虞，不法侵害原告之名譽及
    信用，當負損害賠償責任，原告請求被告丁○○、甲○○二
    人賠償相當之金額，於法有據。本院審酌兩造之身分、資力
    、原告受害之程度，認原告於二十萬元範圍內之請求為適當
    ，逾此部分，則非有據。
九、綜上所述，本件原告依侵權行為法律關係請求被告丁○○、
    甲○○應連帶給付原告新台幣貳拾萬元，及自本案起訴時即
    九十五年一月十九日起，至清償日止，按年息百分之五計算
    之利息，為有理由，應予准許。至於逾此部分之請求為無理
    由，應予駁回。原告陳明願供擔保，聲請宣告假執行，經核
    其勝訴部分，並無不合，爰酌定相當之擔保金額宣告之；至
    其敗訴部分，其假執行之聲請亦失所附麗，併予駁回。
十、據上論結，原告之訴為一部為有理由，一部為無理由，應依
    民事訴訟法第三百八十五條第一項、第七十九條但書、第八
    十五條第二項、第三百九十條第二項，判決如主文。
中    華    民    國    96    年     6     月    7    日
                       民事第一庭法　官　吳爭奇
上為正本係照原本作成。
如對本判決上訴，須於判決送達後20日內向本院提出上訴狀。
                                 書記官　梁麗雲
中    華    民    國    96    年     6     月    8    日
